【裁判字號】    97,訴,416
【裁判日期】    971203
【裁判案由】    偽造文書
【裁判全文】
臺灣高雄地方法院刑事判決               97年度訴字第416號
公  訴  人  臺灣高雄地方法院檢察署檢察官
被      告  甲○○
上列被告因偽造文書案件，經檢察官提起公訴（96年度偵緝字第
2085號），本院判決如下：
    主  文
甲○○連續犯行使偽造私文書罪，處有期徒刑拾月，減為有期徒
刑伍月，如易科罰金，以銀元佰元即新臺幣玖佰元折算壹日。
民國八十九年二月二十一日「暫收款條」上偽造「戊○○」署名
壹枚、民國八十九年四月十四日「美華影視KALATECH電腦伴唱機
交易確認書」上偽造「戊○○」署名壹枚，均沒收。
    事  實
一、甲○○於民國89年間係美華影音科技股份有限公司（下稱美
    華公司）高雄地區之業務員，負責推銷美華公司伴唱機組、
    招攬客戶承租及代收客戶應繳納款項等業務。緣戊○○委由
    其夫黃曉峰與美華公司簽約承租伴唱機10台並搭配相關週邊
    設備以出租予「新雅園地」，甲○○竟趁黃曉峰交付甲○○
    「戊○○」之印章俾便辦理相關承租事宜之機會，未經戊○
    ○同意，而基於行使偽造私文書之概括犯意，於89年2 月21
    日，在「暫收款條」上偽簽「戊○○」署名1 枚及盜蓋「戊
    ○○」印章1 枚，以偽造戊○○向美華公司承租「漂亮寶貝
    KTV 」所用伴唱機8 台之暫收款條1 紙並送美華公司主管審
    核，並於89年3 月23日並在租賃契約書上盜蓋「戊○○」印
    章3 枚，偽造租賃契約書並交付美華公司主管以行使後，而
    於同年3 月30日將伴唱機8 台出機交付予「漂亮寶貝KTV 」
    ，甲○○復於同年4 月1 日將「漂亮寶貝KTV 」追加之伴唱
    機3 台出機後，再於同月7 日在「美華影視KALATECH電腦伴
    唱機交易確認書」上盜蓋「戊○○」印章1 枚，以偽造戊○
    ○向美華公司追加「漂亮寶貝KTV 」所用伴唱機3 台之交易
    確認書1 紙送美華公司主管審核，隨後於同年4 月14日在「
    美華影視KALATECH電腦伴唱機交易確認書」上偽簽「戊○○
    」署名1 枚及盜蓋「戊○○」印章1 枚，以偽造戊○○向美
    華公司承租「美人座小吃部」所用伴唱機8 台之交易確認書
    1 紙並送美華公司主管審核，於同月18日將伴唱機8 台出機
    予「美人座小吃部」，再於89年4 月20日在租賃契約書上盜
    蓋「戊○○」印章3 枚，交付美華公司主管以行使。嗣因美
    華公司未能收得「漂亮寶貝KTV 」89年3 、4 月份租金、及
    「美人座小吃部」4 月份租金，而於94年5 月間向戊○○請
    求，戊○○始悉遭人冒用名義承租上述機台，足以生損害於
    戊○○。
二、案經戊○○訴請臺灣高雄地方法院檢察署檢察官偵查起訴。
    理  由
一、按被告以外之人於審判外之言詞或書面陳述，除法律有規定
    者外，不得作為證據，刑事訴訟法第159 條第1 項定有明文
    ；被告以外之人於審判外之陳述，雖不符同法第159 條之1
    至159 條之4 之規定，而經當事人於審判程序同意作為證據
    ，法院審酌該言詞陳述或書面陳述作成時之情況，認為適當
    者，亦得為證據。當事人、代理人或辯護人於法院調查證據
    時，知有第159 條第1 項不得為證據之情形，而未於言詞辯
    論終結前聲明異議者，視為有前項之同意，同法第159 條之
    5 第2 項亦有明文。查本判決以下所引傳聞證據，均經被告
    於法院調查證據時，知有第159 條第1 項不得為證據之情形
    ，而未於言詞辯論終結前聲明異議，本院審酌上開證據作成
    時並無不合法定程序之情形，認為適當，依上開說明，應均
    有證據能力。
二、訊據被告甲○○雖不否認有在上述時間，在美華公司與戊○
    ○就承租「漂亮寶貝KTV 」所用伴唱機8 台、3 台之暫收款
    條及美華影視KALATECH電腦伴唱機交易確認書、租賃契約書
    （以下簡稱漂亮寶貝KTV 暫收款條、租賃契約書、交易確認
    書）、及「美人座小吃部」所用伴唱機8 台之美華影視KALA
    TECH電腦伴唱機交易確認書及租賃契約書（以下簡稱美人座
    小吃部交易確認書、租賃契約書）上簽署「戊○○」署名及
    蓋用「戊○○」印章之事實，惟矢口否認有何行使偽造文書
    之犯行，辯稱：「上述在交易確認書（暫收款條）及契約書
    上及蓋用戊○○印章均得戊○○委任之黃曉峰同意，簽名不
    知是何人簽的」云云，然查：
  (一)告訴人戊○○委由其夫黃曉峰與美華公司簽約承租伴唱機10
    台並搭配相關週邊設備以出租予「新雅園地」，遂將「戊○
    ○」之印章1 枚留予被告辦理相關承租事宜；在上述美華公
    司與戊○○間就承租「漂亮寶貝KTV 」所用伴唱機8 台之漂
    亮寶貝KTV 暫收款條上有戊○○簽名1 枚，並經蓋用該印章
    1 枚，承租伴唱機3 台之漂亮寶貝KTV 交易確認書上經蓋用
    該印章1 枚、在租賃契約書上經蓋用該印章3 枚；並在美人
    座小吃部交易確認書上有戊○○簽名1 枚並經蓋用該印章1
    枚，及美人座小吃部租賃契約書經蓋用該印章3 枚，上開印
    章均為被告所蓋用，文書並均交付美華公司主管而予行使之
    事實，為被告所不否認，且經證人黃曉峰、戊○○於偵查中
    ，及本院92年度易字第1141號及臺灣高等法院高雄分院94年
    度上易字第912 號被告業務侵占案件中證述詳盡（分見偵卷
    45至48頁、臺灣高雄地方法院檢察署89年度偵字第14538 號
    影卷《該影卷內含該署89年度偵字第14538 號、本院92年度
    易字第1141號、及臺灣高等法院高雄分院94年度上易字第91
    2 號案件之影印卷宗》49至50頁、83至84頁、95至96頁），
    核與證人即89年間擔任美華公司高屏區業務經理乙○○於偵
    查中證述：「承接案件後會打一份交易確認書（暫收款條）
    、經客戶簽名蓋章，交予協理、副理確認後出貨，再做正式
    的契約書確認。」等語相符（見偵卷100 頁），並有漂亮寶
    貝KTV 暫收款條、租賃契約書、交易確認書各1 份、出貨單
    2 份，及美人座小吃部交易確認書、租賃契約書、出貨單各
    1 份在卷足參（見偵卷49至50頁，89年度偵字第14538 號影
    卷19至23頁、49至50頁、97至98頁、105 至106頁）。
  (二)被告係未經戊○○同意在上述漂亮寶貝KTV 暫收款條、租賃
    契約書、交易確認書及美人座小吃部交易確認書、租賃契約
    書上簽署戊○○簽名、並蓋用印章等情，業據證人戊○○於
    偵查中及上述臺灣高等法院高雄分院94年度上易字第912 號
    案件中證述詳盡，並經證人黃曉峰於本院92年度易字第1141
    號案件證述：「我只有簽到紫丁香、新雅園地，租金都是美
    華公司業務去收的，後來我與美華公司有摩擦，就沒有再來
    往了…簽紫丁香、新雅園地有提供周邊設備給店家」等語（
    89年度偵字第14538 號影卷83至84頁）；及於本案偵查中亦
    證述：「是有租向美華公司租新雅園地的機器六台，但不認
    識漂亮寶貝的店，沒有簽約」等語明確（見偵卷54至57頁、
    第79頁），復有上述漂亮寶貝KTV 暫收款條、租賃契約書、
    交易確認書各1 份，及美人座小吃部交易確認書、租賃契約
    書在卷可證。再被告於本院92年度訴字第1141號案件偵查中
    供稱：「有向徐顯璋（漂亮寶貝負責人）收取33萬元租金，
    其中22萬元是周邊設備，美華公司僅有提供電腦機」；「漂
    亮寶貝周邊設備是我個人提供，於公司無關，押金七萬元應
    是我所有，…另美人座倒了，我沒有收到錢。」等語（見89
    年度偵字第14538 號影卷第7 頁、第38頁背面），參以美華
    公司與使用伴唱機之店家之業務簽約流程可分二種：一種係
    由負責開發市場之業務直接找店主簽約，另一種係經由中間
    的盤商，由美華公司將伴唱機給盤商與戊○○簽約，而盤商
    再去跟店家作，但二種方式合約內容都是只有卡拉OK機（伴
    唱機），沒有其他的設備，周邊設備並非由美華公司提供，
    如有周邊設備，是盤商自己再加價提供給店家使用等情，業
    經證人即89年間美華公司高屏區之副理丁○○於本院審理中
    、及證人乙○○於本院92年度易字第11號業務侵占案件審理
    中證述詳盡（分見本院卷73至75頁；89年度偵字第14538 號
    影卷61至64頁），如非被告自行擔任盤商之角色，提供漂亮
    寶貝KTV 、美人座小吃部所用伴唱機及周邊設備，何以會認
    定周邊設備之押金應為其所有。顯見，被告並未得戊○○或
    其夫黃曉峰之委任，而擅自冒用戊○○之名義，在上述交易
    確認書、暫收款條、租賃契約書蓋用戊○○之印章，並簽署
    戊○○之簽名，偽造上述私文書並予行使，以將伴唱機出機
    予漂亮寶貝KTV 、美人座小吃部無疑。被告辯稱：「在交易
    確認書（暫收款條）及契約書上及蓋用戊○○印章均得黃曉
    峰、戊○○同意，簽名不知是何人簽的」云云，應屬事後卸
    責之詞，無足可採。
  (三)又證人黃曉峰雖於本院92年度易字第1411號案件93年9 月8
    日審理期日證述：「（提示新雅園地、漂亮寶貝、紫丁香之
    出租人是美華公司，承租人是戊○○，這三紙契約是否你與
    美華公司簽約？）是，戊○○是我太太，但都是我在處理，
    …（美人座簽約收租金方式是否同你上開新雅園地、漂亮寶
    貝部分所述？）…但最後好像沒有做到這筆生意」等語（見
    89年度偵字第14538 號影卷第59至61頁），然證人黃曉峰於
    同案93年11月30日審理期日業已更正證述：「我只有簽到紫
    丁香、新雅園地，沒有簽到漂亮寶貝、美人座」等語（見89
    年度偵字第14538 號影卷第83至84頁），並說明當時是因法
    官問，一時不知如何回答才會這樣講（見偵卷45至47頁）。
    而證人黃曉峰在該案件審理中作證時距事發時已有相當時間
    ，而本院92年度易字第1411號被告業務侵占案件，係被告遭
    檢察官起訴其利用擔任美華公司業務員之便侵占自89年2 月
    起至4 月間，陸續收取包括新雅園地、漂亮寶貝、美人座等
    店家收取之伴唱機款項等情，有臺灣高雄地方法院檢察署檢
    察官91年度偵緝字第1271號起訴書附於上開89年度偵字第14
    538 卷宗可稽，與證人黃曉峰較無直接利害關聯，證人黃曉
    峰又於該案第二次作證已即時予以更正、否認，堪認證人黃
    曉峰於本院92年度易字第1411號案件93年9 月8 日審理中第
    一次之證述乃一時誤記所致，自無從以之為有利被告之認定
    。
  (四)綜上，本件事證明確，被告行使偽造私文書之犯行，洵堪認
    定。
三、查被告行為後，刑法部分條文業於94年2 月2 日修正公布，
    並自95年7 月1 日起施行。按行為後法律有變更者，適用行
    為時之法律，但行為後之法律有利於行為人者，適用最有利
    於行為人之法律，現行刑法第2 條第1 項定有明文，該條文
    係規範行為後法律變更所生新舊法律比較適用之準據法，是
    刑法第2 條第1 項本身雖經修正，但無比較新舊法適用之問
    題，應一律適用裁判時之現行刑法第2 條第1 項之規定，為
    「從舊從輕」之比較，又新舊刑法關於刑之規定，雖同採從
    輕主義，惟比較時仍應就罪刑有關之共犯、未遂犯、想像競
    合犯、牽連犯、連續犯、結合犯，以及累犯加重、自首減輕
    暨其他法定加減原因（如身分加減）與加減比例等一切情形
    ，綜其全部之結果，而為比較，再適用有利於行為人之法律
    處斷，而不得一部割裂分別適用不同之新舊法（最高法院95
    年第8 次刑事庭會議決議參照）。查修正前具有刑法第56條
    連續犯之關係者，則以一罪論，然修正後之刑法業已刪除第
    56 條 連續犯之規定，則被告所犯數罪即應依修正後之數罪
    併罰之規定分論併罰。此刪除雖非犯罪構成要件之變更，但
    顯已影響行為人刑罰之法律效果，自屬法律有變更，仍應比
    較新舊法之規定。是經比較結果，修正後之規定並非較有利
    於被告。自應依刑法第2 條第1 項前段規定，適用行為時即
    修正前刑法。
四、核被告甲○○所為，係犯刑法第216 條、第210 條之行使偽
    造私文書罪。被告盜蓋「戊○○」印章及偽造「戊○○」署
    名於上述交易確認書、租賃契約書等私文書之行為，係偽造
    私文書之部分行為，不另論罪；被告偽造私文書後復持以行
    使，偽造之低度行為為行使之高度行為所吸收，亦不另論罪
    。公訴人雖未就被告行使偽造漂亮寶貝暫收款條、及行使偽
    造租賃契約書之部分起訴，惟該部分犯行與已起訴之行使偽
    造私文書部分，有修正前刑法連續犯之裁判上一罪關係，為
    起訴效力所及，本院自得併予審理。被告先後數次行使偽造
    私文書之犯行，時間緊接，所犯係構成要件相同之罪名，顯
    係基於概括犯意為之，為連續犯，應依修正前刑法第56條規
    定論以一罪並加重其刑。爰審酌被告未經戊○○同意而偽造
    上開私文書，據以行使，足生損害於戊○○，犯後矢口否認
    犯行，態度不佳，及其犯罪之動機、目的、等一切情狀，量
    處如主文所示之刑。又被告上開犯罪時間在96年4 月24日以
    前，所犯為行使偽造私文書罪，合於中華民國九十六年罪犯
    減刑條例第3 條之減刑條件，被告雖於96年5 月1 日經通緝
    ，然於中華民國九十六年罪犯減刑條例施行前之96年6 月20
    日業經緝獲，有高雄市政府警察局左營分局刑事偵查卷宗一
    份、及臺灣高雄地方法院檢察署96年6 月20日訊問筆錄1 份
    在卷可參（參偵卷16頁至31頁），是無該條例第5 條不得減
    刑規定之適用，爰依中華民國九十六年罪犯減刑條例第2 條
    第1 項第3 款規定減為如主文所示之刑。又「犯最重本刑為
    五年以下有期徒刑以下之刑之罪，依本條例規定減為六月以
    下有期徒刑、拘役者，應於為減刑裁判時，併諭知易科罰金
    折算之標準。」，中華民國九十六年罪犯減刑條例第9 條定
    有明文。被告行為後，刑法第41條有關易科罰金之規定業經
    二度修正，舊法原規定犯最重本刑3 年以下有期徒刑以下之
    刑之罪，而受6 個月以下有期徒刑或拘役之宣告，因身體、
    教育、職業、家庭之關係，執行顯有困難者，得易科罰金。
    嗣後於90年1 月10日修正公布之條文則規定為凡犯最重本刑
    為5 年以下有期徒刑以下之刑之罪，而受6 個月以下有期徒
    刑或拘役之宣告，因身體、教育、職業、家庭之關係或其他
    正當事由，執行顯有困難者，均得以銀元1 元以上3 元以下
    折算1 日而易科罰金，且罰金罰鍰提高標準條例第2 條規定
    ，折算標準就其原定數額提高為100 倍折算1 日。亦即舊法
    及第1 次修正條文所規定之易科罰金折算標準，係以銀元
    100 元以上300 元以下折算1 日，經折算為新臺幣後，應以
    新臺幣300 元以上900 元以下折算為1 日。嗣後95年7 月1
    日修正施行之刑法第41條第1 項前段則規定：「犯最重本刑
    為5 年以下有期徒刑以下之刑之罪，而受6 個月以下有期徒
    刑或拘役之宣告者，得以新臺幣1 千元、2 千元或3 千元折
    算1 日，易科罰金」，95年7 月1 日修正施行之罰金罰鍰提
    高標準條例亦將第2 條規定予以刪除。經比較舊法以及先後
    二度修正條文之規範內容觀之，以第1 次修正之條文最有利
    於被告，是依刑法第2 條第1 項規定，應適用90年1 月10日
    修正之規定諭知易科罰金之折算標準，故依90年1 月10日修
    正之規定，諭知被告如主文所示之易科罰金折算標準。至上
    述89年2 月21日暫收款條上偽造「戊○○」署名1 枚及89年
    4 月14日美人座小吃部交易確認書上偽造之「戊○○」署名
    1 枚，應依刑法第219 條規定宣告沒收。其餘在漂亮寶貝KT
    V 交易確認書、租賃契約書上，及美人座小吃部租賃契約書
    上之「戊○○」印文係盜蓋而非出自偽造；又上述漂亮寶貝
    KTV 暫收款條、租賃契約書、交易確認書、美人座小吃部交
    易確認書、租賃契約書等私文書，業據被告交付美華公司主
    管以行使，非被告所有之物，是以均無庸宣告沒收，附此敘
    明。
據上論斷，應依刑事訴訟法第299 條第1 項前段、刑法第2 條第
1 項前段、第216 條、210 條、第219 條、修正前刑法第56 條
、第41條第1 項前段、刑法施行法第1 條之1 ，中華民國96 年
罪犯減刑條例第2 條第1 項第3 款、第7 條、第9 條，修正前罰
金罰鍰提高標準條例第2 條，判決如主文。
本案經檢察官丙○○到庭執行職務。
中    華    民    國    97    年    12    月    3    日
                  刑事第三庭    審判長法  官  黃三友
                                      法  官  何佩陵
                                      法  官  陳億芳
以上正本證明與原本無異。
如不服本判決應於收受送達後10日內向本院提出上訴書狀，並應
敘述具體理由；如未敘述上訴理由者，應於上訴期間屆滿後20日
內向本院補提理由書（均須按他造當事人之人數附繕本）「切勿
逕送上級法院」。
中    華    民    國    97    年    12    月    4     日
                                      書記官  林靜慧
中華民國刑法第216條
（行使偽造變造或登載不實之文書罪）
行使第 210 條至第 215 條之文書者，依偽造、變造文書或登載
不實事項或使登載不實事項之規定處斷。
中華民國刑法第210條
（偽造變造私文書罪）
偽造、變造私文書，足以生損害於公眾或他人者，處 5 年以下有
期徒刑。


司法院資訊處製作；財團法人民間司法改革基金會備份。
